【裁判字號】    92,上易,664
【裁判日期】    920820
【裁判案由】    返還借款
【裁判全文】
臺灣高等法院民事判決                            九十二年度上易字第六六四號
    上  訴  人  乙○○
    訴訟代理人  洪維煌律師
    被 上訴 人  甲○○
右當事人間返還借款事件，上訴人對於中華民國九十二年四月二十五日臺灣板橋地方
法院九十年度訴字第二二三三號第一審判決提起上訴，本院判決如左：
    主    文
上訴駁回。
第二審訴訟費用由上訴人負擔。
    事    實
甲、上訴人方面：
壹、聲明：
    (一)原判決廢棄。
    (二)駁回被上訴人在第一審之訴。
貳、陳述：除與原判決記載相同者外，補稱略以：
一、本件兩造主要爭點為：上訴人主張八十五年間向被上訴人所借債務，加上嗣後互
    助會退會轉作借款債務之總額為七十萬元；被上訴人則主張除七十萬元借款債權
    外，尚有互助會債權。
二、查被上訴人於訴訟中自承八十五年之借據係八十九年時方為開立，且自認「要求
    債務人乙○○把上述七十萬元及標會所繳之會款開立借據，限期還款，直至八十
    九年七月才開立七十萬元借據並償還十五萬元的會款」，復參酌上訴人原審所呈
    協議書，兩造於八十九年簽立協議時，亦僅有商研關於借款債務如何還款，惟對
    於被上訴人所指於八十九年訂立借據與協議書時尚有另筆互助會債務乙情，卻毫
    無於協議中商議，亦無要求上訴人另行出具證明，顯違常情與經驗法則，故被上
    訴人主張於八十九年訂立之借據外，尚有另筆互助會債務，顯難採信。
三、被上訴人對於請求五十五萬元部分，係依據消費借貸關係予以請求，然其於原審
    九十二年三月五日庭訊時卻又改稱：「後來退一會只參加一會，被告後來分期付
    款部分沒有給，故與被告約定由被告應給付之分期付款來抵付會款，後來合會不
    知何時結束」，即按被上訴人所陳，其原本之借款債務因與上訴人合意改為撥作
    互助會會款，則原本之借款債務即因此和解，變為其他債務，其本來之借款債務
    即因和解而消滅，故被上訴人本件消費借貸請求，顯與其主張難合。
四、上訴人因與被上訴人間之債權債務關係乃自八十五年間即陸續發生，且債務之內
    容過於複雜，加以上訴人本身陳述能力不足，故於原審之陳述有誤。
、證據：援用原審所提證據。
乙、被上訴人方面：
壹、聲明：
    駁回上訴。
貳、陳述：除與原判決記載相同者外，補稱略以：
一、上訴人積欠被上訴人借款為二筆，本件借款七十萬元在先，另筆上訴人積欠已繳
    會款約五十五萬元在後。
二、本件被上訴人僅請求返還借款部分，會款部分未請求。
三、借款七十萬元，上訴人僅匯給被上訴人十五萬元，尚有五十五萬元未還。
、證據：援用原審所提證據。
    理    由
一、被上訴人起訴主張：上訴人於民國八十五年間向伊借用新臺幣（下同）七十萬元
    ，至八十九年七月二日始書立借據一紙，承諾自八十九年七月一日起按月攤還本
    息一萬七千元，如違反約定時，由伊直接聲請強制執行，上訴人不得異議。惟上
    訴人僅於九十年一月間償還借款十五萬元，尚餘借款五十五萬元迄未清償，另外
    上訴人積欠伊互助會款五十五萬元則不在本件請求之範圍。爰依消費借貸之法律
    關係，請求上訴人給付五十五萬元並加計法定遲延利息等語。
    上訴人則以：伊不否認於八十五年間向被上訴人借款七十萬元，惟除其中十五萬
    元已匯款返還被上訴人外，餘五十五萬元兩造已約定由伊應給付之分期付款來抵
    付會款，原本之借款債務已因合意改為撥作互助會會款，則原本之借款債務即因
    此和解，變為其他債務，亦即本來之借款債務已因和解而消滅，故被上訴人本件
    消費借貸請求，為無理由等語，資為抗辯。
二、被上訴人主張：上訴人於八十五年間曾向被上訴人借款七十萬元，至八十九年七
    月二日始書立立借據一紙，嗣於九十年一月間清償十五萬元，尚積欠被上訴人五
    十五萬元借款尚未清償等情，業據提出借據一紙為證（見一審支付命令卷六頁）
    ，且為上訴人所不爭，應堪信實。
三、被上訴人主張：上訴人尚欠其借款五十五萬元迄未清償，另外上訴人積欠伊互助
    會款五十五萬元則不在本件請求之範圍一節，上訴人則辯稱：該未清償之五十五
    萬元，兩造已約定由伊應給付之分期付款來抵付會款，原本之借款債務已因合意
    改為撥作互助會會款，則原本之借款債務即因此和解，變為其他債務，亦即本來
    之借款債務已因和解而消滅云云，查：上訴人辯稱該未清償之五十五萬元，兩造
    已約定由伊應給付之分期付款來抵付會款，原本之借款債務已因合意改為撥作互
    助會會款，則原本之借款債務即因此和解，變為其他債務等情，非但為被上訴人
    所否認，且上訴人亦未舉證以實其說，自非可採。
    按消費借貸者，謂當事人一方移轉金錢或其他代替物之所有權於他方，而約定他
    方以種類、品質、數量相同之物返還之契約。又借用人應於約定期限內，返還與
    借用物種類、品質、數量相同之物，未定返還期限者，借用人得隨時返還，貸與
    人亦得定一個月以上之相當期限，催告返還，民法第四百七十四條第一項、第四
    百七十八條分別定有明文。本件兩造就本件借款雖約定分七年攤還本息，惟兩造
    於上開借據已約明：上訴人應自八十九年七月一日起按月攤還本息一萬七千元，
    如違反約定時，由被上訴人直接聲請強制執行，上訴人不得異議等語，此為兩造
    所不爭執。準此以觀，足見兩造約定之真意，係指上訴人如未遵期清償時，其後
    未到期之債務即視為全部到期甚明。茲上訴人既自九十年二月份起未按月分期攤
    還一萬五千元，則本件借款債務已視為全部到期。則被上訴人依消費借貸之法律
    關係，請求上訴人返還消費借貸款五十五萬元及自支付命令送達後之九十一年三
    月二十九日起至清償日止加計法定遲延利息，即屬正當，應予准許。原審為被上
    訴人勝訴之判決，核無違誤，上訴意旨指摘原判決不當，求予廢棄改判，為無理
    由，應予駁回。
四、兩造其餘之攻擊防禦方法暨聲明所用之證據，核與本件判決之結果均不生影響，
    已無再予論述之必要，併此敘明。
據上論結，本件上訴為無理由，依民事訴訟法第四百四十九條第一項、第七十八條判
決如主文。
中      華      民      國    九十二    年      八      月      二十    日
                              民事第四庭
                                  審判長法  官  李  瓊  蔭
                                        法  官  林  金  吾
                                        法  官  楊  豐  卿
右正本係照原本作成。
不得上訴。
中      華      民      國    九十二    年      八      月    二十一    日
                                        書記官  殷  丹  妮


司法院資訊處製作；財團法人民間司法改革基金會備份。
